臺灣臺北地方法院刑事判決　　　　　　　93年度易字第1050號
公　訴　人　臺灣臺北地方法院檢察署檢察官
被　　　告　柳明義
　　　　　　　　　　　五樓
上列被告因誣告案件，經檢察官聲請以簡易判決處刑（九十三年
度偵字第四七二二號），本院簡易庭（九十三年度簡字第一九四
二號）認為不宜以簡易判決處刑，改依通常程序審理，茲判決如
下：
    主  文
柳明義共同未指定犯人，而向該管公務員誣告犯罪，累犯，處拘
役伍拾日，如易科罰金，以參佰元折算壹日。
    犯罪事實
一、柳明義於民國六十九年十月二十七日因違反麻醉藥品管理條
    例案件經本院判處有期徒刑十月，於七十年三月三十一日確
    定，於七十年六月二十日執行完畢；於七十二年五月十一日
    因強盜案件經台灣高等法院判處有期徒刑六年，七十二年八
    月二十六日確定，於七十二年八月十九日因竊盜案件經台灣
    高等法院判處有期徒刑二年六月，刑前強制工作；於七十二
    年五月十六日因恐嚇案件經本院判處有期徒刑一年二月，七
    十二年十一月二十八日確定，經裁定應執行有期徒刑九年，
    嗣減為有期徒刑四年六月，再減為有期徒刑三年五月，經送
    監執行，七十七年十月十九日因縮短刑期假釋出監付保護管
    束，於八十年三月十八日因縮刑期滿執行完畢；於八十五年
    六月二十九日因違反麻醉藥品管理條例案件經本院判處有期
    徒刑六月確定，於八十七年十一月十三日執行完畢。
二、柳明義於九十二年一月間受友人丙○○請託一同出面處理甲○○與郭建宏間玉石寄賣糾紛，於九十二年一月二十九日經
    協議結果由甲○○退還郭建宏所有寄賣玉石，並另再交付新
    台幣（下同）十萬元予郭建宏以賠償損失，甲○○乃簽發付
    款銀行上海商業儲蓄銀行行營業部，帳號 000000000號，票
    號 BA0000000、BA0000000、BA0000000，面額均係三萬元之
    支票（票號、發票日、金額詳如附表所示），連同現金一萬
    元於九十二年一月三十一日交予丙○○，由丙○○與柳明義
    一同前往台北市○○路御書園餐廳交予代理郭建宏出面處理
    之乙○○，翌日甲○○另拿價值超過十萬元之二塊玉右交予
    丙○○轉交予乙○○，託其轉售變現，以取回原先簽發交付
    之附表所示三張支票，惟乙○○取走二塊玉石後即沒消息，
    附表編號一之票號BA0000000之三萬元支票經提示兌現後，
    仍舊未有乙○○消息，且聯絡不上人，甲○○不甘損失，遂
    於九十二年四月一日約柳明義在台北市○○街麥當勞碰面，
    柳明義與甲○○（未據公訴人起訴）二人均明知票號 BA00
    -00000、BA0000000二張支票實已交付予乙○○，並未遺失
    ，柳明義因受甲○○之要求，二人基於犯意聯絡與行為分擔
    ，由柳明義書立內容：「本人柳明義託收甲○○二張上海商
    業儲蓄銀行支票： BA0000000（到期日九十二年四月十五日
    ，金額NT30,000）， BA0000000（到期日九十二年四月三十
    日，金額NT30,000）因保管不慎遺失，謹此證明。」之證明
    書一紙交予甲○○，再由甲○○於九十二年四月十四日前往
    台北市○○○路○段二號上海商銀總行儲蓄部持以填寫上開
    二張支票於九十二年三月二日在台北市○○路喪失之票據掛
    失止付通知書、遺失票據申請書，辦理掛失止付該二張支票
    ，並以書面未指定犯人經台灣票據交換所轉知台北市政府警
    察局、台北縣警察局協助偵查侵占遺失物罪嫌，未指定犯人
    向有偵查犯罪職權之公務員誣告侵占遺失物罪。嗣乙○○將
    票號 BA0000000支票交予朱聖源轉交予章文達以支付貨款，
    章文達再轉持向友人李俊緯調現，經李俊緯將支票軋入銀行
    提領，因已掛失止付而於九十二年四月十五日遭退票始循線
    查悉上情，柳明義並於偵查及本院審理時自白上情。
三、案經台北市政府警察局內湖分局移請台灣台北地方法院檢察
    署檢察官聲請簡易判決處刑，本院簡易庭認不宜以簡易判決
    處刑，改依通常程序審理。
    理  由
一、右揭犯罪事實，已據被告柳明義於偵查及本院審理時自白不
    諱，且據證人丙○○於九十二年十一月二十七日警詢、九十
    三年四月八日偵查、九十三年十月二十九日、九十四年三月
    二十一日本院審理、朱聖源於九十二年十一月二十七日警詢
    、章文達於九十二年七月十一日警詢、李俊緯於九十二年五
    月二十七日警詢、乙○○於九十三年三月二十五日偵查述甚
    詳，並有證明書一紙、票號BA0000000、BA0000000支票、票
    據掛失止付通知書、遺失票據申請書各一紙、台北市票據交
    換所退票理由單一紙、掛失止付票據提示人資料查報表一紙
    （皆影本，九十三年度偵字第四七二二號卷第五十一頁、第
    五十頁、第五十七頁、第五十八頁、第一一五頁、第一一六
    頁、第五十五頁、第五十九頁）在卷足稽。至於證人甲○○
    坦認有於前述時、地前往上海商業銀行總行儲蓄部填寫票號
    BA0000000、BA0000000二張支票於九十二年三月二日在台北
    市○○路喪失之票據掛失止付通知書、遺失票據申請書，辦
    理掛失止付該二張支票之情，惟指稱：「…柳明義告訴我該
    張支票可能於九十二年三月二日在台北市○○路遺失，所以
    柳明義於九十二年四月一日確定該張支票BA0000000、BA
    0000000已遺失，要我將該支票辦理掛失止付…」（九十二
    年五月二十七日警訊）、「…柳明義打電話叫我去辦止付，
    因為二張支票遺失，所以我為了慎重，就把柳明義約在麥當
    勞，當面簽…證明遺失的收據給我…」（九十三年三月二十
    五日偵查）、「…我的支票從來沒有任何瑕疵，我的信用很
    好，我的票就給他領，我絕對不會跳票，我是被動的，是被
    告要我跳票，因為被告說他找不到…」（九十三年十二月二
    十四日本院審理）、「…從頭到尾我完全都是委託丙○○，
    我沒有將貨交給乙○○，要求到大陸賣，我給了玉、支票、
    現金我在等他們的消息，後來第一張支票到期過了之後，後
    來第二張票要到期，我那時候就有問他們兩位，丙○○說這
    件事情直接問被告，丙○○說他都在外地，叫我直接問被告
    ，被告那時候也是說的不是很清楚，他說他支票找不到，我
    問他說有無交給乙○○，他說他也不確定，他說他急著跟乙○○聯絡，但也聯絡不到，他叫我去辦理止付…」等詞，然
    證人甲○○因玉石寄賣糾紛，除將郭建宏所寄賣之玉石全部
    退還郭建宏，另再賠償郭建宏十萬元損失，而交付現金一萬
    元及簽發交付附表所示之支票三紙予丙○○，丙○○再交予
    柳明義轉交予出面代郭建宏處理之乙○○，翌日甲○○另再
    提供價值超過十萬元之玉石二塊交予丙○○轉交予乙○○變
    賣以換回附表之三張支票等情，已據被告、證人丙○○及甲○○供明在卷，而被告及證人丙○○則均表示：「…是江（
    甲○○）說報遺失要有理由，所以叫我簽立這份收據…」（
    九十三年四月二十一日偵查，柳明義）、「…支票本來就沒
    有遺失，不是我報遺失的，是甲○○報的…辦止付的原因是
    有兩塊玉賣方沒有交付給甲○○，所以甲○○不願讓票兌現
    ，後來他就拜託我寫一張遺失證明書說我是把支票遺失掉…
    甲○○從頭到尾知道支票始終在小陳（證人乙○○）手上，
    是甲○○執意要報遺失，我是寫一張假的不實證明給他報遺
    失…」（九十三年九月十六日本院準備程序，柳明義）、「
    …甲○○知情…當時票是他交給我的，我拿給乙○○，票沒
    有遺失，但甲○○執意要報遺失，並要我出具證明…」（九
    十四年三月一日本院審理，柳明義）、「…當初甲○○怕票
    兌現，讓乙○○領去的話，他兩塊玉就沒有辦法拿回…我跟
    乙○○聯絡，他就一直拖延，甲○○就不高興，表示票不要
    讓他領，要讓票辦遺失…這兩塊玉是甲○○委託乙○○到大
    陸賣掉，約定時間乙○○沒有將錢拿給甲○○，甲○○怕票
    給他領了，賣玉的錢也沒有拿回來，兩頭空…」（九十四年
    三月二十一日本院審理，柳明義）、「…我知道柳明義有簽
    證明書給予甲○○，不過當時我有告知甲○○該張支票（票
    號BA0000000）不能辦掛失，只可以辦理止付而已…」（九
    十二年十一月二十七日警詢，丙○○）、「…第一張支票有
    過，第二張支票要領錢的時候有小爭議，甲○○不讓對方領
    錢就用止付的方式…（你是如何知道是甲○○自己報遺失的
    ？）因為江事後有打電話跟我說，不讓對方領錢，我跟他說
    不可以這樣…」（九十三年四月八日偵查，丙○○）、「…
    江先生說他的玉的錢收不到，是否支票的錢就白給了，所以
    江先生想跳票…」（九十三年十月二十九日本院審理，丙○○）、「…因為他們當時有糾紛…請我出面，我就折衷成為
    十萬元，兩塊玉不是當天拿的，是隔天拿的，是要抵三張支
    票，就是要把票換回去，當時玉交給乙○○，小陳當場表態
    支票已經交給郭建宏，我說既然做生意，這兩塊玉就全權請
    乙○○處理，如果賣掉就將錢還給甲○○，賣不掉就退還給
    甲○○，跳票是因為乙○○不回來…」等詞，由於票號
    BA0000000支票確已由被告交予乙○○，乙○○再交予朱聖
    源轉交予章文達以支付貨款，章文達再轉持向友人李俊緯調
    現，此已據證人乙○○、朱聖源、章文達、李俊緯陳明在卷
    ，又證人甲○○為票號BA0000000、BA0000000之發票人，應
    照支票文義擔保支票之支付，而既非持票人，亦不負發票人
    擔保支票支付之被告顯然無明知支票未遺失，故意謊報遺失
    而辦理掛失止付該二張支票之動機，是被告及證人丙○○前
    述有關甲○○交付託售以期換回支票之二塊玉石，因乙○○
    取走二塊玉石後即沒消息，支票亦未取回，甲○○不甘損失
    ，雖明知支票已交予乙○○未遺失，仍申報遺失辦理掛失止
    付等陳述應堪採信，證人甲○○前述稱其不知支票未遺失，
    係被告告知支票遺失要其申報遺失辦理掛失止付之詞並不足
    採，本件事證已明，被告犯行已堪認定，應依法論科。
二、核被告所為係犯刑法第一百七十一條第一項之未指定犯人誣
    告罪，其與甲○○間具有犯意聯絡及行為分擔，為共同正犯
    。被告有犯罪事實一之犯罪科刑執行前科，並於八十七年十
    一月十三日執行完畢違反麻醉藥品管理條例案件經本院判處
    之有期徒刑六月，有台灣台北地方法院檢察署刑案資料查註
    紀錄表及台灣高等法院前案紀錄表在卷可稽，被告係於五年
    內再犯前述有期徒刑以上刑之罪，為累犯，應依刑法第四十
    七條規定加重其刑；又被告犯刑法第一百七十一條第一項之
    未指定犯人誣告罪，於本案偵查及本院審理時均坦認誣告上
    情，係於所誣告之案件於裁判確定前自白，應依刑法第一百
    七十二條規定減輕其刑，並先加後減。爰審酌被告犯罪動機
    、其犯罪之手段、所生危害及犯罪後坦犯行等一切情狀，量
    處如主文所示之刑，並諭知易科罰金之折算標準。
據上論斷，應依刑事訴訟法第四百五十二條、第二百九十九條第
一項前段，刑法第二十八條、第一百七十一條第一項、第一百七
十二條、第四十七條、第四十一條第一項前段，罰金罰鍰提高標
準條例第一條前段、第二條，判決如主文。
本案經檢察官陳玉萍到庭執行職務
中　　華　　民　　國　　94　　年　　4 　　月　　4 　　日
                            臺灣臺北地方法院刑事第一庭
                                 審判長法  官 陳興邦
                                       法  官 劉素如
                                       法  官 林婷立
以上正本證明與原本無異
如不服本判決，應於判決送達後十日內向本院提出上訴狀（應抄
附繕本）。
                                       書記官 王曉雁
中　　華　　民　　國　　94　　年　　4 　　月　　4 　　日
附錄本案論罪科刑法條全文
刑法第一百七十一條(未指定犯人誣告罪)
未指定犯人，而向該管公務員誣告犯罪者，處一年以下有期徒刑
、拘役或三百元以下罰金。
未指定犯人，而偽造、變造犯罪證據，或使用偽造、變造之犯罪
證據，致開始刑事訴訟程序者，亦同。
附表：付款銀行－上海商業銀行總行儲蓄部（帳號：000000-0）
      發票人；甲○○
 ┌──┬─────┬─────┬───────┬─────┐
 │編號│票號      │金  額    │發票日        │ 備註     │
 ├──┼─────┼─────┼───────┼─────┤
 │一  │BA0000000 │ 30,000   │ 92 4  1      │ 已提領兌 │
 │    │          │          │              │ 現       │
 ├──┼─────┼─────┼───────┼─────┤
 │二  │BA0000000 │ 30,000   │ 92 4 30      │ 未經提領 │
 ├──┼─────┼─────┼───────┼─────┤
 │三  │BA0000000 │ 30,000   │ 92 4 15      │ 因掛失止 │
 │    │          │          │              │ 而退票   │
 └──┴─────┴─────┴───────┴─────┘
